【裁判字號】    89,家抗,277
【裁判日期】    891129
【裁判案由】    指定遺產管理人
【裁判全文】
臺灣高等法院民事裁定  八十九年度家抗字第二七七號
    抗  告  人  財政部國有財產局
    法定代理人  李瑞倉
    代  理  人  高志遠
右抗告人因與相對人美商花旗銀行股份有限公司間指定遺產管理人事件，對於中華民
國八十九年十月六日臺灣板橋地方法院八十九年度繼字第五八二號所為裁定提起抗告
，本院裁定如左：
      主      文
原裁定廢棄。
      理      由
一、相對人於原法院聲請意旨略以：被繼承人陳開源於民國八十七年六月四日向相對
    人借款新臺幣（下同）二百六十萬元，並簽訂消費性房屋抵押借款暨擔保透支約
    定書，約定借款期間自八十七年六月二十六日起至一○七年六月二十六日止，且
    提供坐落台北縣三重市○○街三四號四樓房地設定最高限額三百二十四萬元之第
    一順位抵押權擔保該筆債務，惟債務人自八十八年二月二十六日起即未依約繳納
    本息，本金尚欠二百五十九萬元。詎陳開源於八十八年五月二十八日死亡，而其
    繼承人均為拋棄繼承之聲明，且無召開親屬會議、指定遺產管理人之情事，為此
    依民法第一千一百七十六條第六項準用同法第一千一百七十八條第二項及非訟事
    件法第七十八條第一項前段之規定，聲請選任被繼承人之遺產管理人，並提出戶
    籍謄本、繼承系統表、消費性房屋抵押借款暨擔保透支約定書、原法院八十八年
    八月三日板院文民寧繼字第五二九號通知函為證。原法院以被繼承人陳開源之遺
    產無人承認繼承時，其遺產於清償債權並交付遺贈物後，如有賸餘，依民法第一
    千一百八十五條之規定，應歸國庫，故依利害關係人之聲請，指定財政部國有財
    產局為遺產管理人。
二、抗告意旨略以：本件被繼承人陳開源之所有繼承人均已拋棄繼承，且未經組織親
    屬會議選任遺產管理人，依經驗法則足見陳開源之遺債大於遺產，國庫對其遺產
    已無期待利益，抗告人係公務機關，倘以國家資源管理對國庫毫無利益之財產，
    無異使公器淪為私用，損及全民利益。再者，陳開源之親屬雖已合法拋棄繼承，
    惟渠等對陳開源遺產之負債情形，必較抗告人明瞭，且陳開源之子女陳俊榮、陳
    秋伶、陳春伶等人年齡均至青、壯年，有相當知識、能力足以擔任陳開源之遺產
    管理人，渠等雖已拋棄繼承，惟就法律或事實均無礙其擔任遺產管理人之職，且
    難謂無協助清理債務之道義責任，故本件遺產管理人之職務，仍應以指定其親屬
    擔任為宜。
三、按拋棄繼承事件，多屬遺債大於遺產，形同破產，儘量避免選任國有財產局為遺
    產管理人，司法院七十四年十月十五日七十四年度院臺廳一字第０五七八六號函
    示參照。國有財產局乃公務機關，依國有財產法之規定綜理國有財產事務，執行
    事務所需預算為全國人民納稅所得，倘顯無遺產可歸屬國庫，自不宜選任國有財
    產局為管理人，以避免其代管私人遺產之管理費用無法由被繼承人遺產歸墊，導
    致利用全民資源負擔個人私務之支出，不符社會公平原則。查相對人聲請本件指
    定遺產管理人，並未提出陳開源之遺產清冊，亦未提出有關陳開源遺產之證明文
    件，陳開源是否有遺產可資管理，即屬不明；且陳開源之繼承人雖均已合法拋棄
    繼承，然依相對人於原法院提出之全體繼承人戶籍謄本可知陳開源之子女陳俊榮
    、陳秋伶、陳春伶均已成年，應認有相當知識能力足以擔任陳開源之遺產管理人
    ，是否指定其子或女為遺產管理人，較為妥適，非無商榷餘地，原法院未詳予審
    酌，逕行指定抗告人為被繼承人陳開源之遺產管理人，尚有未洽。抗告意旨指摘
    原裁定不當，求予廢棄，非無理由。爰廢棄原裁定，發回原法院，就近命相對人
    提出其他證據，查明陳開源是否確有可供清償債務之遺產存在，另為適當之處置
    。
四、據上論結，本件抗告為有理由，爰裁定如主文。
中      華      民      國    八十九    年     十一     月    二十九    日
                                民事第十五庭
                                    審判長法  官  蘇  永  宜
                                          法  官  李  錦  美
                                          法  官  陳  昆  煇
右正本係照原本作成。
如不服本裁定，應於收受送達後十日內向本院提出抗告狀，並應繳納抗告費新台幣四
十五元正。
中      華      民      國    八十九    年      十一    月    三十      日
                                          書記官  顧  正  榕


司法院資訊處製作；財團法人民間司法改革基金會備份。
